臺灣高等法院臺中分院民事判決
111年度上易字第285號
上  訴  人  黃藍瑮  
            黃培菘  
            陳青女  
上  三  人
訴訟代理人  林柏劭律師
上  訴  人  陳泳霖  

上列當事人間請求遷讓房屋等事件，兩造對於中華民國111年3月
16日臺灣彰化地方法院109年度訴字第1466號第一審判決各自提
起上訴，本院於111年11月30日言詞辯論終結，判決如下：
    主  文
原判決關於駁回黃藍瑮、黃培菘、陳青女後開第二項之訴部分，
暨命黃藍瑮、黃培菘、陳青女負擔訴訟費用之裁判均廢棄。
陳泳霖應再依序給付黃藍瑮、黃培菘、陳青女新臺幣肆萬元、肆
萬元、捌萬元，及均自民國一百零九年十二月四日起至清償日止
，按週年利率百分之五計算之利息。
黃藍瑮、黃培菘、陳青女之其餘上訴駁回。
陳泳霖之上訴駁回。
第一審訴訟費用關於命黃藍瑮、黃培菘、陳青女負擔部分、第二
審訴訟費用關於黃藍瑮、黃培菘、陳青女上訴部分，由陳泳霖負
擔百分之十四，餘由黃藍瑮、黃培菘各負擔千分之二一五，陳青
女負擔百分之四十三。
第二審訴訟費用關於陳泳霖上訴部分，由陳泳霖負擔。
    事實及理由
一、上訴人黃藍瑮、黃培菘、陳青女（下合稱黃藍瑮等3人）主
    張：門牌號碼為彰化縣○○鎮○○路○段000號0層未保存登記房
    屋（下稱系爭房屋），1、2樓各有獨立門戶，係兩造之被繼
    承人或再轉被繼承人陳高婷為起造人興建完成。陳高婷死亡
    後，系爭房屋事實上處分權迭經繼承及買賣，目前由黃藍瑮
    、黃培菘、陳青女及訴外人陳宗德、蔡陳玉翠共有，權利比
    例依序為59/320、59/320、59/160、21/160、21/160（繼承
    及買賣過程詳如附表所示）。陳泳霖原有應有部分前遭法院
    查封拍賣，已非共有人，卻仍繼續占用系爭房屋2樓即彰化
    縣○○地政事務所110年2月23日○○○字第000號土地複丈成果圖
    （下稱附圖）編號A所示部分（面積173平方公尺）。黃藍瑮
    、黃培菘之母陳錦治及陳青女遂於108年3月12日與陳泳霖簽
    立切結書（下稱系爭切結書），約定陳錦治、陳青女各給付
    新臺幣（下同）277,500元予陳泳霖後，陳泳霖應於108年5
    月31日前搬離系爭房屋2樓，如陳泳霖未履行搬離義務，應
    加倍返還上開金額。兩造並於108年3月13日在彰化縣○○鎮調
    解委員會成立調解，並簽立調解書（下稱系爭調解書），陳
    青女當場給付277,500元予陳泳霖，陳錦治則抵銷陳泳霖先
    前欠款474,084元中之277,500元，以代支付。詎陳泳霖屆期
    未搬遷，現仍無權占有系爭房屋2樓，致伊等受有不能使用
    系爭房屋2樓之損害。陳錦治已於108年6月13日死亡，有關
    系爭房屋權利協議分割由黃藍瑮、黃培菘各取得1/2。爰依
    民法第767條第1項前段、第821條、第767條第2項準用第1項
    前段、類推適用第767條第1項前段、第962條、第179條、第
    184條第1項前段等規定，及系爭切結書之約定，求為命陳泳
    霖遷讓返還系爭房屋2樓，並自109年12月19日起至遷讓返還
    系爭房屋2樓之日止，按月給付黃藍瑮188元、黃培菘188元
    、陳青女375元，及給付黃藍瑮277,500元、黃培菘277,500
    元、陳青女555,000元之判決。
二、陳泳霖則以：陳錦治於調解成立時，並未依系爭調解書內容
    給付伊277,500元，訴外人即履約保證人蔡陳玉翠因此拒絕
    於系爭切結書上簽名。黃藍瑮、黃培菘迄今仍未履行系爭調
    解書所載給付系爭款項之義務，則黃藍瑮等3人請求伊遷出
    返還系爭房屋2樓，並加倍返還款項，及給付相當於租金之
    不當得利等，自屬無理云云，資為抗辯。
三、原審判決命陳泳霖應自系爭房屋2樓全部遷讓，返還予黃藍
    瑮等3人及其他共有人，暨自109年12月19日起至遷讓返還系
    爭2樓之日止，按月給付黃藍瑮188元、黃培菘188元、陳青
    女375元，並駁回黃藍瑮等3人其餘之請求。黃藍瑮等3人提
    起上訴，聲明：㈠原判決關於駁回黃藍瑮等3人後開第二項之
    訴部分廢棄。㈡陳泳霖應再給付黃藍瑮277,500元、黃培菘27
    7,500元，陳青女555,000元，及均自起訴狀繕本送達翌日起
    至清償日止，按週年利率5％計算之利息。陳泳霖對黃藍瑮等
    3人上訴之答辯聲明：上訴駁回。另陳泳霖提起上訴，聲明
    ：㈠原判決不利於陳泳霖部分廢棄。㈡上開廢棄部分，黃藍瑮
    等3人在第一審之訴駁回。黃藍瑮等3人對陳泳霖上訴之答辯
    聲明：上訴駁回。
四、得心證之理由：
　㈠陳泳霖與陳錦治、陳青女就系爭切結書內容已有合意，均應
    受系爭切結書之拘束：
　　⒈按和解契約為諾成及不要式契約，於當事人雙方意思表示
      合致時，即為成立。查陳泳霖與陳錦治、陳青女間存有系
      爭房屋辦理繼承及增建費用等爭議，為兩造所不爭執，而
      上開3人於108年3月12日所簽立之系爭切結書記載「⒈陳泳
      霖於民國89年間辦理繼承母親陳高婷名下之房產，坐落於
      ○○鎮○○路○段000號及房屋基地○○段000號，總共產生費用
      新臺幣參拾萬元整。各共有人按持分陳宗德應付陸萬元、
      陳青女應付玖萬元、陳錦治應付玖萬元給陳泳霖。⒉陳泳
      霖另增建騎樓部分總費用共新臺幣伍拾萬元整，各共有人
      按持分陳宗德應付壹拾貳萬伍仟元、陳青女應付壹拾捌萬
      柒仟伍佰元、陳錦治應付壹拾捌萬柒仟伍佰元給陳泳霖。
      上述費用第一項與第二項加總：陳宗德總共應付新臺幣壹
      拾捌萬伍仟元整、陳青女總共應付新臺幣貳拾柒萬柒仟伍
      佰元整、陳錦治應付新臺幣貳拾柒萬柒仟伍佰元整。各共
      有人先付給陳泳霖，但陳泳霖須在5月31日前搬離○○路○段
      000號，若陳泳霖未依約履行，陳泳霖與履約保證人蔡陳
      玉翠應負責加倍返還各共有人所付之總金額以及相關的法
      律責任」（見原審卷43頁），且陳泳霖於原審陳稱：系爭
      切結書的文字是誰打的伊不知道等語（見原審卷177頁）
      ，足見系爭切結書非陳泳霖所提出，堪認系爭切結書為陳
      青女、陳錦治、陳宗德提出，亦即陳青女、陳錦治、陳宗
      德以系爭切結書內容為條件，向陳泳霖徵求和解，陳泳霖
      亦不否認系爭切結書上簽名為其所親簽（見原審卷147頁
      ），故陳泳霖於簽名時就系爭切結書內容與陳青女、陳錦
      治、陳宗德達成意思合致，堪認系爭切結書係陳泳霖與陳
      錦治、陳青女就系爭房屋辦理繼承及增建費用，及陳泳霖
      遷出占用之系爭房屋2樓等問題，相互讓步所成立之和解
      契約。又因系爭切結書為和解契約，為諾成及不要式契約
      ，於當事人雙方意思表示合致時，即為成立，不因系爭切
      結書欠缺陳青女、陳錦治、陳宗德等人之簽名而受影響，
      陳泳霖否認系爭切結書效力，並無所據。
　　⒉陳青女、陳錦治、陳宗德與陳泳霖雖於簽立系爭切結書隔
      日至彰化縣○○鎮調解委員會調解，依系爭調解書所載「對
      造人（即陳泳霖）於民國89年間辦理繼承母親陳高婷名下
      坐落○○鎮○○路0段000號房屋及房屋基地○○鎮○○段000號土
      地，並增建騎樓部分，聲請人（即陳青女、陳錦治、陳宗
      德）等積欠對造人上開繼承增建費用，經調解成立」等情
      （見原審卷41頁），且據證人蔡陳玉翠於本院證稱：之前
      因陳泳霖增建系爭房屋鐵皮屋花費不少錢，拜託伊問陳青
      女、陳錦治、陳宗德分擔好不好，3人都說好，每個人出
      多少錢也是她們算出來的，之後他們說要去調解委員會，
      大家就去調解委員會等語（見本院卷113頁），足見雙方
      在系爭切結書所提及之金錢部分，於隔日至調解委員會製
      作系爭調解書，以求慎重，故雙方並無否認系爭切結書效
      力之意，尚不得以系爭調解書未記載陳泳霖搬遷時間及未
      依約搬遷應負之責任等部分，而遽認雙方捨棄系爭切結書
      之合意，另行成立調解，兩造仍應受系爭切結書之拘束。
　㈡陳泳霖無權占有系爭房屋2樓，黃藍瑮等3人得請求陳泳霖自
    系爭房屋遷讓並返還全體共有人：
　　⒈系爭房屋係未辦理保存登記建物，由陳高婷出資興建取得
      所有權全部，陳高婷過世後，系爭房屋由其子女陳泳霖、
      陳青女、陳錦治、陳宗德、陳桂珠等5人繼承各取得所有
      權應有部分1/5，而陳錦治死亡後，其因繼承取得系爭房
      屋所有權之應有部分1/5，由黃藍瑮、黃培菘繼承取得系
      爭房屋所有權應有部分各1/10等情，為兩造所不爭執，是
      黃藍瑮、黃培菘、陳青女因繼承而取得系爭房屋所有權應
      有部分各10/1、1/10/、1/5，堪以認定。陳泳霖就系爭房
      屋既已因拍賣而喪失其繼承取得之系爭房屋所有權應有部
      分1/5，卻仍繼續居住在系爭房屋2樓，即屬無權占有。又
      陳泳霖於本院自承：伊把鑰匙交給陳宗德，屋內還有擺放
      家具，有時候會去，但伊沒有住在那裏等語（見本院卷11
      5頁），足見陳泳霖並未依系爭切結書於108年5月31日前
      搬離系爭房屋2樓，現仍為無權占有之狀態，黃藍瑮等3人
      本於因繼承取得系爭房屋所有權人之地位，依民法第767
      條第1項前段、第821條之規定，請求陳泳霖自系爭房屋遷
      讓並返還全體共有人，為有理由，應予准許。
　　⒉陳泳霖雖辯稱：陳錦治於系爭調解當日並未依系爭切結書
      給付277,500元予伊，伊無庸自系爭房屋2樓搬離云云。然
      黃藍瑮、黃培菘提出收據一紙，記載：「茲收到陳錦治新
      臺幣貳拾柒萬柒仟伍佰元整。在陳泳霖89年間辦理繼承及
      增建騎樓的費用，陳錦治按持分應付陳泳霖的總金額。另
      陳泳霖尚欠陳錦治新臺幣肆拾柒萬肆仟零捌拾肆元整，兩
      項相抵陳泳霖還欠陳錦治新臺幣壹拾玖萬陸仟伍佰捌拾肆
      元整。特立此據」（見本院卷151頁），且陳泳霖亦不否
      認收據上「陳泳霖」簽名為其所親簽（見本院卷138頁）
      ，足見上開收據為真，陳泳霖空言辯稱其未見過收據及未
      積欠陳錦治金錢云云，自無可採。從而，陳泳霖既已同意
      將陳錦治應給付之277,500元，與其先前積欠陳錦治474,0
      84元中之277,500元，相互抵銷，堪認陳泳霖雖未實際收
      受277,500元現金，惟陳錦治應給付陳泳霖277,500元之債
      務，因前述抵銷而消滅，陳錦治實已履行系爭切結書給付
      277,500元予陳泳霖之義務，此亦與證人鄭朝欽即系爭調
      解之調解委員於本院證稱：陳錦治當日是委任其夫黃秉聰
      到場，黃秉聰說與陳泳霖有金錢往來，要跟陳泳霖抵銷等
      語（見本院卷108、109、111頁），及證人蔡陳玉翠證稱
      ：黃秉聰那邊的人跟調解委員說怎麼寫（調解書），大家
      都有同意，看完調解書之後都有簽名，出來時伊代表陳宗
      德拿支票給陳泳霖，陳青女也有拿現金給陳泳霖，黃秉聰
      沒有拿現金給陳泳霖，黃秉聰說他已經跟陳泳霖算好了，
      他們說算好是什麼意思，伊不清楚，這也不關伊的事等語
      （見本院卷113-114頁），互核相符。系爭調解書記載「
      陳錦治當場以現金交對造人點收無訛」，雖有失真，然並
      不影響陳錦治因抵銷而履行給付277,500元予陳泳霖之事
      實認定。陳泳霖徒以其未收受277,500元現金，指稱陳錦
      治違約，而拒絕自系爭房屋2樓搬遷，實無可取。
　㈢黃藍瑮等3人得請求陳泳霖自109年12月19日起至遷讓系爭房
    屋2樓之日止，按月給付陳青女375元，黃藍瑮、黃培菘各18
    8元：
　　⒈按依不當得利之法則請求返還不當得利，以無法律上之原
      因而受利益，致他人受有損害為其要件，故其得請求返還
      之範圍，應以對方所受之利益為度。又無權占有他人土地
      ，可能獲得相當於租金之利益為社會通常之觀念（最高法
      院61年台上字第1695號判決先例要旨參照）。查陳泳霖無
      權占有系爭房屋2樓，依社會一般觀念，乃受有相當於租
      金之利益，而陳泳霖取得此項利益並無法律上之原因，並
      致黃藍瑮等3人受有相當於租金之損害，陳泳霖之受利益
      與黃藍瑮等3人之受損害間有因果關係，則黃藍瑮等3人依
      不當得利之規定，請求陳泳霖給付無權占有系爭房屋2樓
      所受相當於租金之利益，於法有據。
　　⒉城市地方房屋之租金，依土地法第97條第1項規定，以不超
      過土地及其建築物申報總價額年息10%為限。又土地法施
      行法第25條雖規定建築物價額依該管縣市地政機關估定之
      價額，惟兩造就原審判決以建物之課稅現值計算或評定現
      值計算系爭房屋2樓價額並無爭執，本院即以此為計算之
      基礎。查系爭房屋已屬老舊，其所在地理位置，位於彰化
      ○路○段上，系爭房屋1樓為○○○店面，附近商家林立，人車
      往來頻繁，商業尚稱繁榮等情，有Google地圖可參（見原
      審卷171頁），本院審酌上情認陳泳霖就系爭房屋2樓所受
      相當於租金之利益，以土地申報地價及建物現值總和年息
      4%計算為適當。又系爭房屋2樓面積為173平方公尺，課稅
      現值為122,000元，系爭房屋坐落之土地109、110年之申
      報地價為每平方公尺19,500元等情，均為兩造所不爭執，
      且有附圖、房屋稅籍證明書、地價查詢資料可憑（見原審
      卷25-33頁、99頁、187-197頁、207頁），故經核算系爭
      房屋2樓每月之損害金額為11,652元〔計算式:（17319,50
      0＋122,000）4%12≒11,651.66，元以下四捨五入，下同〕
      。黃藍瑮、黃培菘之權利各為59/320（所有權應有部分1/
      10及事實上處分權27/320），按月之損害金額為2,148元
      （11,65259/320＝2,148.3375）；陳青女之權利為59/160
      （所有權應有部分1/5及事實上處分權27/160），按月之
      損害金額為4,297元（11,65259/160＝4,296.675）。黃藍
      瑮等3人請求陳泳霖自起訴狀繕本送達翌日即109年12月19
      日起至遷讓系爭房屋之日止，按月給付陳青女375元，黃
      藍瑮、黃培菘各188元，未逾上開數額，為有理由，應予
      准許。
　㈣黃藍瑮、黃培菘、陳青女得依系爭切結書請求陳泳霖給付未
    依約搬離系爭房屋2樓之違約金依序為4萬元、4萬元、8萬元
    ：
　　⒈按契約當事人以確保債務之履行為目的，約定於債務人不
      履行債務或不為適當之履行時，所應支付之違約金，除契
      約約定其為懲罰性之違約金外，概屬於賠償總額預定性之
      違約金，以免對債務人造成不利，此觀同法第250條之規
      定及其修正理由自明（最高法院102年度台上字第1378號
      判決意旨參照）。查系爭切結書記載「若陳泳霖未依約履
      行，陳泳霖應負責加倍返還各共有人所付之總金額以及相
      關的法律責任」（見原審卷43頁），自屬陳泳霖不履行搬
      離系爭房屋2樓債務時應支付違約金之約定，且雙方未明
      文約定具懲罰性質，故應認屬賠償總額預定性之違約金。
　　⒉次按約定之違約金過高者，法院得減至相當之數額，民法
      第252條定有明文。至於是否相當，即須依一般客觀事實
      ，社會經濟狀況及當事人所受損害情形，以為斟酌之標準
      。且約定之違約金過高者，除出於債務人之自由意思，已
      任意給付，可認為債務人自願依約履行，不容其請求返還
      外，法院仍得依前開規定，核減至相當之數額（最高法院
      79年台上字第1915號民事判決先例參照）。又陳泳霖不履
      行搬離系爭房屋2樓債務，對陳青女與陳錦治而言，其等
      即受有不能使用系爭房屋2樓之損害，此損害可以系爭房
      屋2樓之出租利益加以衡量。查系爭房屋2樓每月之相當於
      租金之損害金額為11,652元，黃藍瑮、黃培菘繼承陳錦治
      權利後各為59/320，按月之損害金額為2,148元，陳青女
      之權利為59/160，按月之損害金額為4,297元，業如前述
      ，故陳泳霖自108年6月1日（系爭切結書約定108年5月31
      日前搬離）起至109年12月18日止（該日後黃藍瑮等3人已
      請求相當於租金之不當得利，故不重覆計算），未搬離系
      爭房屋2樓，致黃藍瑮、黃培菘各受有39,911元之損害〔計
      算式：2148（18＋18/31）≒39911.22〕，陳青女受有79,84
      1元之損害〔計算式：4297（18＋18/31）≒79841.03〕，黃
      藍瑮、黃培菘、陳青女請求陳泳霖給付賠償總額預定性違
      約金依序為277,500元、277,500元、555,000元，顯然過
      高，是陳泳霖抗辯：系爭切結書約定沒有履行要加倍還錢
      ，伊認為沒有道理云云（見本院卷140頁），尚屬有據，
      本院認依民法第252條將陳青女得請求之違約金酌減至8萬
      元，黃藍瑮、黃培菘各4萬元，較為妥適。
五、綜上所述，黃藍瑮等3人依民法第767條第1項前段、第821條
    、第179條之規定，及系爭切結書之約定，請求陳泳霖自系
    爭房屋2樓遷出並返還予全體共有人，及自109年12月19日起
    至遷讓返還系爭房屋2樓之日止，按月給付黃藍瑮188元、黃
    培菘188元、陳青女375元；並給付黃藍瑮4萬元、黃培菘4萬
    元、陳青女8萬元，及自起訴狀繕本送達翌日即109年12月4
    日起（送達證書見原審卷61頁），至清償日止，均按週年利
    率5%計算之利息，為有理由，應予准許；逾此範圍，則無理
    由，應予駁回。陳泳霖應再給黃藍瑮4萬元、黃培菘4萬元、
    陳青女8萬元本息部分，原審為黃藍瑮等3人敗訴之判決，尚
    有未合，黃藍瑮等3人指摘原判決此部分不當，求為廢棄改
    判，為有理由，爰由本院改判如主文第2項所示。上開不應
    准許部分，原審為黃藍瑮等3人敗訴之判決，並駁回其此部
    分假執行之聲請，核無不合，黃藍瑮等3人指摘原判決此部
    分不當，求予廢棄改判，為無理由，應予駁回。原審所為陳
    泳霖敗訴之判決，並依陳泳霖之聲請酌定相當擔保金為免為
    假執行之諭知，核無不合。陳泳霖上訴意旨指摘原判決此部
    分不當，求予廢棄改判，為無理由，應予駁回。
六、本件事證已臻明確，兩造其餘之攻擊或防禦方法及所用之證
    據，經本院斟酌後，認為均不足以影響本判決之結果，爰不
    逐一論列，併此敘明。
據上論結，本件黃藍瑮等3人之上訴為一部有理由，一部無理由
，陳泳霖之上訴為無理由，依民事訴訟法第450條、第449條第1
項、第79條，判決如主文。
中　　華　　民　　國　　111 　年　　12　　月　　21　　日
                 民事第八庭   審判長法　官  杭起鶴
                                    法　官  羅智文
                                    法　官  黃裕仁
正本係照原本作成。
不得上訴。
                                    書記官  王麗珍
　　　　　　　　　　　　　　　　　　
中　　華　　民　　國　　111 　年　　12　　月　　21　　日
附表:
⒈陳高婷興建取得系爭房屋所有權全部。陳高婷與陳家派夫妻二
  人均已過世，系爭房屋由子女陳泳霖、陳青女、陳錦治、陳宗
  德、陳桂珠等五人繼承各取得所有權應有部分1/5。
⒉陳桂珠過世後，其系爭房屋所有權應有部分1/5由繼承人余勝津
  、余尚宸、余若齊、余冠穎、余昀金各取得所有權應有部分1/
  25。
⒊陳泳霖之系爭房屋所有權應有部分1/5經法院拍賣，由陳青女、
  陳錦治、陳宗德、余冠穎共同拍賣取得，陳青女、陳錦治、陳
  宗德各取得系爭房屋事實上處分權1/16，余冠穎取得事實上處
  分權1/80。
⒋陳青女、陳錦治向余勝津、余尚宸、余若齊、余昀金購買取得
  之系爭房屋所有權應有部分各1/25，向余冠穎購買取得所有權
  應有部分1/25，事實上處分權1/80，合計事實上處分權17/80
  ，由陳青女、陳錦治各取得事實上處分權17/160。
⒌陳宗德之所有權應有部分1/5，及事實上處分權1/16，移轉事實
  上處分權21/160予蔡陳玉翠。
⒍陳錦治過世後，所有權應有部分1/5及事實上處分權27/160，由
  黃藍瑮、黃培菘繼承各取得所有權應有部分1/10及事實上處分
  權27/320。
⒎系爭房屋之權利，現為黃藍瑮、黃培菘各所有權應有部分1/10
  及事實上處分權27/320，陳宗德之所有權應有部分21/160，蔡
  陳玉翠事實上處分權21/160，陳青女所有權應有部分1/5及事
  實上處分權27/160。